【裁判字號】    94,上易,1533
【裁判日期】    950426
【裁判案由】    妨害信用等
【裁判全文】
臺灣高等法院刑事判決                94年度上易字第1533號
上  訴  人
即  被  告  乙○○
選任辯護人  王迪吾  律師
上列上訴人因妨害信用等案件，不服臺灣新竹地方法院94年度易
字第148號，中華民國94年8月11日第一審判決（起訴案號：臺灣
新竹地方法院檢察署92年度偵字第2557號），提起上訴，本院判
決如下：
    主  文
上訴駁回。
    事  實
一、乙○○係新竹縣竹北市○○○路195號曙光計劃公寓大廈（
    下稱「曙光大廈」）之住戶，甲○○則為曙光大廈管理委員
    會第三屆之主任委員，前曾擔任維嘉科技股份有限公司負責
    人（該公司於民國91年4月間，改由胡錦標擔任負責人，下
    稱「維嘉公司」）。乙○○因對於曙光大廈第三屆管理委員
    會之運作與帳務心存質疑，竟基於散布於眾及散布流言之意
    圖，於民國91年8月22日下午某時，在曙光大廈住戶及訪客
    出入必經之大門口旁警衛值班台，公然向社區警衛傅淦芳、
    蕭進書指稱：甲○○配偶欄空白，未婚與他人同居，亂搞男
    女關係，私生活不檢點；甲○○為第一商業銀行之拒絕往來
    戶，所經營之公司已經倒閉並更換老闆等不實之事，並使值
    班警衛藍德明、在場與往來之不特定人士均得聽聞其所傳述
    之不實內容，足生損害甲○○之名譽及甲○○、維嘉公司之
    信用。
二、案經甲○○及維嘉公司訴由臺灣新竹地方法院檢察署檢察官
    偵查起訴。
    理  由
一、訊據被告乙○○矢口否認有何妨害告訴人甲○○名譽及信用
    之情，辯稱：91年8月22日下午伊在家中照顧二名年幼子女
    ，且當日下午伊請丙○○、丁○○○到家裡作法事，不可能
    有時間至警衛值班台散布前揭不實言論云云。惟查：
(一)上開事實，除據告訴人甲○○指訴不移外，另經證人傅淦芳
    於92年2月17日偵訊時結證稱：「91年中元節前一天下午2時
    許（即91年8月22日），因為兼任天威公司行政組組長，主
    委甲○○叫我買供品，我就找另二名警衛蕭進書、藍德明商
    量，突然乙○○到警衛室來質問我，她說呂先生之配偶欄是
    空白的，且亂搞男女關係，私生活不檢點，並稱他的公司已
    倒閉，負責人已換人，且說他是第一銀行拒絕往來戶，問我
    知否？我告訴她，那是私人生活，與我工作無關，我無須了
    解，當時藍德明、蕭進書和一些住戶均有在場。」等語綦詳
    ，核與證人蕭進書於同日隔離偵訊時所證述情節相符（見91
    年度他字第581號偵查卷第38、39頁）。又證人蕭進書、傅
    淦芳於原審審理時，雖就91年8月22日下午被告所散布之言
    詞具體內容已無法詳細描述，但以證人蕭進書、傅淦芳至原
    審接受交互詰問時，距離被告行為時間已將屆3年，蕭進書
    並自陳於94年初曾中風等語，自不能期待彼等之記憶清晰、
    明確，且證人等均堅稱上開偵查中所述俱屬實情，並就91年
    8月22日下午，係因蕭進書受傅淦芳之託購買中元普渡之供
    品後，攜回曙光大廈警衛值班台交予傅淦芳，而當日係藍德
    明值班，故三人均恰巧在場等細節，均能證述一致，則二人
    於偵查中所述情節應堪採信。另證人藍德明於偵查中亦證實
    ：91年8月22日當日聽聞乙○○對傅淦芳稱告訴人甲○○配
    偶欄沒有登記等語（見同上偵查卷第54頁）。至於證人藍德
    明於原審審理時，雖陳稱不曾為上開證述，惟觀之證人就原
    審所訊問事項常有矛盾及答非所問之情形，且坦言近來因受
    有精神疾病，許多事情已不復記憶等語，並提出其於94年4
    月間因罹患精神分裂症接受治療之行政院衛生署新竹醫院診
    斷證明書1份附卷為憑，則其於原審審理時所為否認之詞，
    顯係受疾病之影響致記憶不清，自仍應以其於偵訊時證述情
    節為可採。被告雖一再質疑證人傅淦芳、蕭進書、藍德明係
    意圖誣指其犯罪，然上開證人均為保全公司派駐於曙光大廈
    之社區警衛，與告訴人甚或曙光大廈管理委員會間均無僱傭
    關係，就告訴人甲○○或被告之爭執更無利害關係可言，自
    無扭曲事實以誣陷被告之必要，故被告上述辯詞顯係無稽之
    臆測。至被告辯護人聲請調閱曙光計畫公寓大廈警衛值班之
    監視錄影帶，因時間久遠已無影帶可供調閱，有退回本院之
    信封上記載「無影帶」在卷可佐 (見本院卷第38頁後附之信
    封)，而證人傅淦芳、蕭進書、藍德明91年8月份之值班表及
    打卡記錄，亦因資料僅保存一年，業已銷燬，有天威保全股
    份有限公司94年12月23日 (94)天企字第596號函在卷可參 (
    見本院卷第40頁)。另辯護人指稱證人傅淦芳與被告存有嫌
    隙由來已久，傅淦芳之證詞顯係挾怨報復，而蕭進書、藍德
    明為傅淦芳之屬下，91年8月22日前後又係渠等與天威保全
    公司之雇傭契約換約之際，而有配合傅淦芳說詞云云，然經
    調閱證人蕭進書、藍德明之任職紀錄並無雇傭契約之期限，
    辯護人所稱應屬無據。
(二)次查，告訴人甲○○國民身分證之配偶欄於91年間雖係空白
    而無配偶之記載，有告訴人於91年3月22日於安泰商業銀行
    為曙光大廈開立帳戶時所留國民身分證正、反面影本附卷可
    稽（見92年度偵續字第53號偵查卷第120至154頁）。惟我國
    民法上，對於結婚之方式，僅以公開儀式及二人以上之證人
    為形式要件，依戶籍法所為之結婚登記僅具有推定已結婚之
    效力，此觀之民法第982條規定即明。是告訴人甲○○縱令
    未向戶政機關為結婚之登記，被告自仍不足據以推論其與配
    偶間不具有婚姻關係，是其以告訴人甲○○國民身分證配偶
    欄空白為由，妄加推論告訴人未婚與人同居，即難認為無誹
    謗之故意。又對於所誹謗之事，能證明其為真實者，不罰，
    固為刑法第310條第3項所明訂，但同條但書亦規定所指摘傳
    述者係涉於私德而與公共利益無關者，則不在免罰之列。衡
    諸現代社會兩性關係自由、開放，個人對於交友之選擇、交
    往之方式，本有充分之決定自由，且對於與同居異性之私密
    關係，亦屬於個人隱私權所保障之範圍，本與公共利益無關
    ，故被告對於告訴人甲○○男女交往關係之散布、指傳，縱
    令屬實，依上述第310條第3項之規定，仍不在言論自由保障
    之範疇。遑論被告向傅淦芳、蕭進書陳述告訴人甲○○配偶
    欄空白，未婚與他人同居，亂搞男女關係，私生活不檢點云
    云，使用之言詞多屬情緒性之負面評價，且純係對於告訴人
    甲○○人格品德之攻訐，與公共利益無關，更已足貶損告訴
    人甲○○在社會上所保有之人格及地位。
(三)第查，告訴人甲○○原為維嘉公司負責人，該公司於91年4
    月間改由胡錦標擔任負責人，並未有因經營不善而倒閉之情
    ，為告訴人所陳明，並有維嘉公司執照、營利事業登記證、
    變更登記表各1份附卷為憑。故被告偽稱：告訴人甲○○為
    第一商業銀行之拒絕往來戶，所經營之公司已經倒閉並更換
    老闆等不實事項，亦顯已損害告訴人在社會上之經濟評價，
    告訴人甲○○陳稱因被告之不實指述造成銀行質疑其信用，
    使維嘉公司營運受到影響等語，堪信屬實。且衡酌我國現今
    之商業型態，經營事業者或該事業之負責人，其形象、能力
    ，乃至於人格、信用等，往往與企業之聲譽相結合，社會大
    眾亦對之有相互影響之評價，被告擅自對外陳稱告訴人甲○○參與經營之公司已倒閉，並一再傳述不實之告訴人甲○○
    債信情形，亦足以有害於維嘉公司之商譽、信用。
(四)再查，被告雖於本院辯稱：當天都在家中作法事並未離開云
    云，並舉證人丙○○、丁○○○於本院證稱：曾於農曆7月
    14日到被告家中作法事，但哪一年忘記了，中午1點到被告
    家，做到5、6點結束，因被告家客廳不是很大，可以確定被
    告都沒有離開家中，作法事都是在7月10日至20日，其記得
    是14日，但沒有交付錢之收據或證據等語（見本院卷第75頁
    至第76頁），惟被告與證人並無提出任何收據或其他可供證
    明之證據，僅憑記憶即可確認迄今已3年8月前曾至被告家中
    作法事之日期，復明確指認被告於法事過程中並無離開等情
    ，顯與一般常情相違，且本案歷經偵查及原審審理，被告從
    未提出當日有作法事之事，迄上訴本院時始執為抗辯，究否
    真有其事，亦屬可疑，足見被告於本院舉證人丙○○、丁○○○所為上開證言，應係迴護被告之詞，不足採信。
(五)此外，被告於91年8月上旬，在新竹縣竹北市仁愛國中運動
    場，對曙光公寓之住戶黃瑞櫻亦陳稱：甲○○身分證上配偶
    欄是空白的，他現在的太太並非是他太太，有人看見甲○○
    太太拿了三枚委員的印章，領走管委會的錢，甲○○公司快
    倒閉，支票跳票，財務有問題等語，並據證人黃瑞櫻於偵查
    中及原審審理時證述明確 (此部分不構成犯罪，詳如後述)
    ，可見被告以上開同類言詞指摘告訴人甲○○應不只一次對
    外散布。而被告公然向傅淦芳、蕭進書陳述前述不實事項時
    ，聲調高亢、情緒激動，為證人傅淦芳、蕭進書所證述屬實
    （見原審卷第72、98、99頁），且另一值班警衛藍德明亦能
    聽聞被告所陳述之內容已如前述。參以陳述之地點係在公眾
    出入曙光大廈所必經警衛值班台前，故被告除係對於證人傅
    淦芳、蕭進書二人傳述流言外，亦已足使在場及往來之不特
    定人聽聞其所指述之不實內容，其廣為散播於眾，俾眾週知
    之主觀意圖昭昭甚明。從而，本件事證明確，被告誹謗及妨
    害信用犯行均堪認定，應依法論科。
二、核被告所為，係犯刑法第310條第1項之誹謗罪及同法第313
    條之妨害信用罪。被告以一行為散布足以毀損告訴人名譽及
    妨害告訴人與維嘉公司信用之不實言詞，同時侵害告訴人甲○○及維嘉公司之名譽及信用法益，係一行為犯數罪名之想
    像競合犯，應依刑法第55條規定，從一重之妨害信用罪處斷
    。原審適用刑法第310條第1項、第313條、第55條、第41條
    第1項，罰金罰鍰提高標準條例第1條前段、第2條 (贅引刑
    法第11條前段，應予刪除)，審酌被告任意傳述告訴人甲○○及維嘉公司之不實事項，除嚴重打擊告訴人之信譽，亦影
    響公寓大廈住戶承擔公共事務之熱情，且犯罪後猶一再飾詞
    卸責，未能深切自我反省，惟念被告係因對於社區運作之關
    心，在未能釐清事實前即因情緒激動而為本案犯行，且素行
    良好，前無任何犯罪紀錄等情狀，量處拘役肆拾日，並諭知
    易科罰金之折算標準。經核認事用法均無不合，量刑亦屬允
    當。被告上訴意旨猶執陳詞，否認犯罪，為無理由，應予駁
    回。
三、公訴意旨另以：被告於91年8月上旬，在新竹縣竹北市仁愛
    國中（下簡稱「仁愛國中」）運動場，對曙光公寓之住戶黃
    瑞櫻陳稱：甲○○身分證上配偶欄是空白的，他現在的太太
    並非是他太太，有人看見甲○○太太拿了三枚委員的印章，
    領走管委會的錢，甲○○公司快倒閉，支票跳票，財務有問
    題云云，因認被告此部分所為亦涉犯刑法第310條第1項之誹
    謗罪等語。經查，此部分事實，固據證人黃瑞櫻於偵查中及
    原審審理時均證述明確。惟按刑法第310條之誹謗罪，須行
    為人意圖散布於眾，而指摘或傳述足以毀損他人名譽之事，
    為其構成之要件，而所謂「散布於眾」，係指散播傳布於不
    特定人或多數人，使大眾得以知悉其內容而言，是誹謗罪係
    以行為人向不特定人或多數人散布指摘足以毀損他人名譽之
    事，始克相當。查證人黃瑞櫻於原審審理時證稱：被告當時
    係在仁愛國中操場向其告以上開公訴意旨所示之言語，當時
    現場並無他人，且被告是針對其一人說話，口氣則是私下談
    話之語調，現場其他人不會聽到被告談話內容，被告亦未要
    求其散布等語，足見被告雖係在不特定多數人得以出入之學
    校運動場與證人黃瑞櫻交談，但二人交談之方式，顯非處於
    不特定多數人得以共見共聞之狀態，難認有散布於眾之意圖
    ，尚與誹謗罪之構成要件有間，不得以該法條之刑責相繩。
    此外，證人黃瑞櫻對於被告向其指述前揭言詞之確切時間已
    不復記憶，且仁愛國中距離曙光大廈亦有相當之距離，則被
    告向黃瑞櫻傳述此部分言詞時，並無積極證據證明與首開論
    罪科刑之誹謗犯行，係基於同一之誹謗目的，於密接之時間
    、地點，以相同方法反覆實施之接續行為。惟被告此部分行
    為如成立犯罪，與本院認定之前揭犯行，或係如公訴人所認
    之連續犯之裁判上一罪關係，或係接續犯之實質上一罪關係
    ，爰不另為無罪之諭知。
據上論斷，應依刑事訴訟法第368條，判決如主文。
本案經檢察官侯千姬到庭執行職務。
中    華    民    國    95    年    4     月    26    日
                  刑事第十四庭  審判長法  官  蘇隆惠
                                      法  官  林秀鳳
                                      法  官  林瑞斌
以上正本證明與原本無異。
不得上訴。
                                      書記官   顧哲瑜
中    華    民    國    95    年    4     月    27    日
附錄本案論罪科刑法條全文：
刑法第310條
意圖散布於眾，而指摘或傳述足以毀損他人名譽之事者，為誹謗
罪，處1年以下有期徒刑、拘役或500元以下罰金。
散布文字、圖畫犯前項之罪者，處2年以下有期徒刑、拘役或1千
元以下罰金。
對於所誹謗之事，能證明其為真實者，不罰。但涉於私德而與公
共利益無關者，不在此限。
刑法第313條
散布流言或以詐術損害他人之信用者，處2年以下有期徒刑、拘
役或科或併科1千元以下罰金。


司法院資訊處製作；財團法人民間司法改革基金會備份。
